【裁判字號】    99,聲再更(一),3
【裁判日期】    990930
【裁判案由】    貪污治罪條例
【裁判全文】
臺灣高等法院刑事裁定             99年度聲再更(一)字第3號
再審聲請人
即受判決人  甲○○
上列再審聲請人因貪污案件，對於本院96年度上更(一)字第349號
，中華民國96年7月4日第二審確定判決（原審案號：臺灣臺北地
方法院92年度訴字第1846號，起訴案號：臺灣臺北地方法院檢察
署91年度偵字第5802號），聲請再審，本院裁定後，經最高法院
發回更審，本院更為裁定如下：
    主  文
再審之聲請駁回。
    理  由
一、聲請意旨略稱：
  (一)本件再審聲請人即受判決人甲○○於民國88年9月間至西班
    牙參加國際會議（下稱第一次國際會議），關於聲請人出國
    之費用，天華旅行社向國際灌溉排水協會中華民國國家委員
    會（下稱灌排協會）請款共新台幣（下同）181984元，此有
    編號TE00000000、TＺ000000000紙旅行業代收轉付收據（下
    稱收據）可稽。其中編號TE00000000之收據係機票117487元
    、保險2109元、簽證1300元費用，金額為12896元；另編號
    TE00000000之收據係交通、住宿費用，金額為61088元，聲
    請人僅就其中編號TE00000000之收據向國民大會請領。觀諸
    該次國民大會代表出國考察旅費報告表所載：交通費：1174
    87元（即機票費用）、生活費：82458元、手續費：1974元
    、雜費：3523元，其中交通費及手續費即聲請人憑藉上開編
    號TE00000000之收據所申請。而國民大會代表出國所申請之
    主活費及雜費，均係按日以一定金額支付，又當時國民大會
    核撥方式不須檢據，以每日一定金額計算，是聲請人就此部
    分領取自無詐取財物可言。且就天華旅行社與國際灌排協會
    申請之款項內容相互對照可知，上開「生活費」及「雜費」
    並非國際灌排協會所支付。則聲請人第一次國際會議所涉犯
    「重複領取」之部分，僅有交通費117487元及手續費1974元
    ，共計119461元，然原確定判決卻認定聲請人第一次出國參
    加國際會議，向國民大會詐領之金額為181984元，事實認定
    與卷內現存證據並不相符。
  (二)聲請人於89年3月間至荷蘭參加國際會議（下稱第二次國際
    會議），天華旅行社向灌排協會請款共12800元，有編號TE0
    0000000、TEl0000000、TＺ000000000紙可稽。聲請人僅提
    出編號TE00000000收據（記載保險770元、簽證3400元，合
    計4170元）向國民大會請領。編號TE00000000收據係旅館費
    用，金額為10000元；編號TE20000000收據係機票費用，金
    額為106630元，上開二筆費用聲請人並未向國民大會申請。
    此觀諸該次國民大會代表出國考察旅費報告表，僅列生活費
    （美金2025元）、手續費（4170元）、雜費（美金90元），
    而未列住宿費、機票費即明。互核比對聲請人向國民大會與
    天華旅行社向灌排協會申請之款項內容相互比較，即知「生
    活費美金2025元」及「雜費美金90元」部分，灌排協會並未
    支付，則聲請人即無重複領取可言，且國民大會代表，出國
    所申請之主活費及雜費，均係按日以一定金額支付，又當時
    國民大會核撥方式不須檢據，以每日一定金額計算，是聲請
    人就此部分領取自無詐取財物可言。是聲請人第二次國際會
    議所涉犯重複領取之部分，應該只有手續費（即保險費、簽
    證費）4170元，而非66750元。
  (三)上開TE00000000、TE00000000、TE00000000、TE10000000、
    TE00000000等五紙收據及國民大會代表出國考察旅費報告表
    等證據於事實審法院判決當時已經存在，然因本案於調查及
    偵、審程序中，從未就上開五紙收據內容與國民大會代表出
    國考察旅費報告表予以勾稽比對，致受判決人及事實審法院
    於判決前未經注意，而不及調查斟酌。上開證物均為客觀之
    文書證據，經比對後即可發現：聲請人第一次國際會議所涉
    犯重複領取之部分，應該只有交通費及手續費119461元，而
    非原確定判決所認定之181984元；聲請人第二次國際會議所
    涉嫌重複領取之部分，應該只有手續費（即保險費、簽證費
    ）4170元，並非原確定判決所認定之66750元，均確實足以
    動搖原確定判決而為受判決人有利之判決。
  (四)再者，聲請人參加第一次國際會議回國後，灌排協會製作之
    經費核銷表，其「項目」為文具、車資、郵電、餐費、住宿
    費、禮品、旅館、電話卡、禮品、小費等費用，顯然灌排協
    會並未為任何團員支出該次出國之「機票費用」及「手續費
    」，故聲請人回國後，檢附編號「TE00000000」之收據向國
    民大會請領「機票費用（即交通費）」11萬7487元及「手續
    費」1974元，並未重複請領。另聲請人參加第二次國際會議
    回國後，灌排協會製作之經費核銷表，其「項目」為書、禮
    品、早點費、住宿費等費用，顯然灌排協會並未為任何團員
    支出該次出國之「保險費」及「簽證費」，故聲請人回國後
    ，檢附編號「TE00000000」之收據向國民大會請領「保險費
    」770元及「簽證費」3400元，並未重複請領。上開灌排協
    會所製作的經費核銷表等文書證據，於事實審法院均已存在
    ，置於法務部調查局台北市調查處卷宗第139至144頁，然事
    實審法院於判決前，並未注意上開文書證據之意義與內容，
    故未於事實審調查斟酌，未與「國民大會代表出國考察旅費
    報告表」一一勾稽比對，竟謂聲請人第一次國際會議之機票
    費、手續費，及第二次國際會議之保險費、簽證費，均由灌
    排協會支付云云。而上開灌排協會所製作的經費核銷表等證
    據，係早於90年12月間，由台北市調查處人員進行搜索、扣
    押後，交由台北地檢署保管中，並非灌排協會人員事後臨訟
    始為提出，是上開證據之記載內容，真實性高，就形式上觀
    察，並無顯然之瑕疵，可以認為足以動搖原確定判決，自屬
    刑事訴訟法第420條第1項第6款所稱新證據。
  (五)灌排協會為一私人設立之民間社團法人，聲請人雖身兼該協
    會主席，惟此職位並非公務人員。此有臺灣臺北地方法院檢
    察署98年12月9日北檢玲平98調155字第91034號函以：國際
    灌溉排水協會中華民國國家委員會係於民國84年向經濟部申
    請設立之公益社團法人等語，回復聲請人及監察院、法務部
    等機關。是灌排協會之性質為民法總則上所規定之公益社團
    法人，為一民間社團法人。又公務人員重覆申領補助款，應
    係指重覆向二以上之公家機關帶領補助款，始能構成。然聲
    請人於出國前係以書面向國民大會報備獲准出國，並由國民
    大會以公文通知經濟部，聲請人返國後檢具單據正本依規定
    向國民大會申請補助款，則聲請人從未向二以上公家機關重
    複申請輔助款，何來「詐取財物」？是以原確定判決認定「
    灌排協會中華民國國家委員會主席」之身分係公務員，應有
    違誤。故上開臺灣臺北地方法院檢察署98年12月9日北檢玲
    平98調155字第91034號函雖係於判決確定後作成，然「灌排
    協會」之性質屬於民間社團法人，不論於事實審判決前或判
    決後，從未改變。則上開函文亦係根據本案事實審原有之證
    據作成，自屬得以聲請再審之新證據。又縱認聲請人出國期
    間係由灌排協會代為支出相關費用，惟聲請人與「灌排協會
    」間亦僅有「民間債權債務關係」，而非「重覆申領」之情
    形。
  (六)原確定判決所採為判決基礎之證據資料，如天華旅行社所開
    立之收據共五紙、調查卷中之國際灌排協會二次製作之經費
    核銷表…等證物，審判長並未依法於審判程序一一提示於聲
    請人，使聲請人辨認，其所踐行之訴訟程序，自屬違法，爰
    請裁定准予再審云云。
二、按有罪之判決確定後，為受判決人之利益聲請再審，必其聲
    請之理由合於刑事訴訟法第420 條第1 項各款所定情形之一
    ，或第421 條有足生影響於判決之重要證據漏未審酌者，始
    准許之。又刑事訴訟法第420條第1項第 6款所謂發現新證據
    ，係指該證據於事實審法院判決前業已存在，為法院、當事
    人所不知，不及調查斟酌，至其後始行發現，且就證據本身
    形式觀察，固非以絕對不須經過調查程序為條件，但必須顯
    然可認為足以動搖原確定判決，若證據之真偽尚待調查，即
    與確實之新證據之意義不符，自不能據為再審之理由，最高
    法院33年抗字第70號判例、同院85年度台抗字第34號裁定可
    資參照。亦即該「新證據」須可認為確實具有足以動搖原確
    定判決，而對受判決人為更不利判決之「確實性」外，尚須
    具備該證據係在事實審法院於判決前已存在，因未經發現，
    不及調查斟酌，或審判時未經注意，至其後始行發現之「嶄
    新性」特質，二者均屬不可或缺，倘若未具備上開「確實性
    」與「嶄新性」二種聲請再審新證據之特性，即不能據為聲
    請再審之原因。
三、經查：
  (一)聲請意旨所舉編號TE00000000、TE00000000、TE00000000、
    TEl0000000、TE00000000等五紙旅行業代收轉付收據，及國
    民大會代表出國考察旅費報告表二紙等文件，均係原確定判
    決前已存在於卷內之資料，並經本院更一審即原事實審審理
    期日依法提示踐行調查證據程序（見本院更一審卷第33頁）
    ，故上開證據均非事實審法院於判決前因未經發現，不及調
    查斟酌，至其後始行發現者，難認與「嶄新性」之要件相合
    。另聲請意旨所指原確定判決所採為判決基礎之證據資料，
    審判長並未依法於審判程序一一提示於聲請人，使聲請人辨
    認，其所踐行之訴訟程序違法云云，核與本院更一審96年6
    月20日審判筆錄所載情形不符，亦不合於再審係為原確定判
    決認定事實錯誤而設救濟程序之意旨，其執此聲請再審，亦
    無理由。
  (二)次查，原確定判決以聲請人以國民大會代表之身分，利用國
    民大會代表出國考察可依「國民大會代表出國考察旅費使用
    辦法」申領差旅費之職務上機會，重複領取上揭費用，自具
    不法所有之意圖並以行為表徵而為詐取財物等旨（見原確定
    判決第13頁倒數第6行至第3行），而論聲請人以貪污治罪條
    例第5條第1項第2款之利用職務之機會詐取財物罪。即係以
    聲請人以國民大會代表身分向國民大會詐領費用為其論罪之
    基礎，此與灌排協會究屬何種法人之論斷無關，臺灣臺北地
    方法院檢察署98年12月9日北檢玲平98調155字第91034號函
    ，雖對聲請人函覆以：灌排協會係於84年向經濟部申請設立
    之公益社團法人云云，自亦難謂其為足以動搖原判決之確實
    新證據。
  (三)至聲請人所指於90年5月29日經扣押之國際灌排協會經費核
    銷表，原確定判決雖未於判決內論列，然原確定判決依憑上
    開旅行業代收轉付收據、國民大會代表出國考察旅費報告表
    ，及證人秦晶琥、陳鈴萍、馬昱及徐宏良之證述等證據，認
    定聲請人有利用其國民大會代表之職務上機會詐領出國差旅
    費之行為，已詳敘其所憑之證據及理由。且觀諸卷附國際灌
    排協會經費核銷表（見法務部調查局台北市調查處查獲違章
    證物報銷憑證編號陸之陸號影印卷），其是否係依聲請人事
    實上請領之完整金額項目所製作，何以未記載證人秦晶琥所
    證述天華旅行社向國際灌排協會請款之金額，則該國際灌排
    協會經費核銷表真實性並非無疑，顯非不經調查即足以動搖
    原判決上開論證，使受判決人受有利裁判之證據，從而，聲
    請人所舉國際灌排協會經費核銷表，亦難認合於前揭所謂「
    確實性」之特質，依照上開說明，非聲請人所得據以聲請再
    審之正當事由。
  (四)綜上，再審聲請人所提出之證據，並非得以聲請再審之確實
    新證據。本件再審聲請人所舉聲請再審之理由，核與刑事訴
    訟法第420條第1項第6款規定之要件不符，其再審之聲請為
    無理由，應予駁回。
據上論斷，應依刑事訴訟法第434條第1項，裁定如主文。
中    華    民    國    99    年    9     月    30    日
                  刑事第十一庭  審判長法  官  許宗和
                                      法  官  沈君玲
                                      法  官  林海祥
以上正本證明與原本無異。
如不服本裁定，應於收受送達後五日內向本院提出抗告狀。
                                      書記官  林敬傑
中    華    民    國    99    年    9     月    30    日

司法院資訊處製作；財團法人民間司法改革基金會備份。
